【裁判字號】    98,建簡上,1
【裁判日期】    980520
【裁判案由】    損害賠償等
【裁判全文】
臺灣板橋地方法院民事判決             98年度建簡上字第1號
上  訴  人  甲○○
訴訟代理人  林月雪律師
            江鶴鵬律師
代  理  人  丙○○
被  上訴人  乙○○
上列當事人間請求損害賠償等事件，上訴人對於中華民國97年11
月20日臺灣板橋地方法院板橋簡易庭97年度板簡字第3446號第一
審判決提起上訴，經本院於98年5 月6 日言詞辯論終結，判決如
下：
    主  文
原判決關於命上訴人應將坐落於臺北縣中和市○○○段第五六二
四建號、門牌號碼為臺北縣中和市○○街一○九巷一五之三號四
號房屋內如臺灣省土木技師公會（97）省土技字第4280號評估鑑
定報告書第十一頁紅線所示之磚牆隔間拆除部分，及該部分假執
行之宣告，暨訴訟費用之裁判均廢棄。
上開廢棄部分，被上訴人在第一審簡易之訴及其假執行之聲請均
駁回。
其餘上訴駁回。
第一、二審訴訟費用由上訴人負擔三分之二，餘由被上訴人負擔
。
    事實及理由
一、被上訴人起訴主張：
（一）被上訴人所有門牌號碼為臺北縣中和市○○街109 巷15號
      3 樓之房屋（以下簡稱：系爭3 樓房屋），與上訴人所有
      之建築物即同棟4 樓房屋（以下簡稱：系爭4 樓房屋）上
      下1 相疊為鄰，上訴人於民國（下同）94年3 月初在系爭
      4 樓房屋內隔間成4 間磚砌套房出租，因上訴人施工所使
      用建材過重，致被上訴人房屋屋頂頂面、牆面、樑等多處
      均造成龜裂甚為危險，而被上訴人自同年3 月10日上午7
      點多起床後發現主臥室屋頂頂面裂了一條很長之裂縫，立
      即請里長謝金德先生來主持公道，同年3 月11日里長謝里
      長分別來兩造家中查看，並對被上訴人說：「照理室內是
      不能這樣隔間，既然做了也沒辦法叫對方拆」，左鄰右舍
      黃燦輝等10位具名連署關心、抗議，嗣後被上訴人又於同
      年3 月16日轉向臺北縣政府使用管理科以電話申訴，同年
      3 月30日臺北縣政府派人來僅至被告4 樓室內拍照勘查，
      並未至被上訴人受損之房屋拍照勘查，嗣經被上訴人一再
      陳情，臺北縣政府政風室才覆函建議被上訴人委託專業人
      員辦理鑑定並循司法途徑解決。同年4 月4 日被上訴人再
      向中和市調解委員會申請做第一次調解，同年4 月11日第
      二次調解，但雙方意見不一而調解不成立，被上訴人不得
      已乃於同年11月14日自費請財團法人中華營造基金會來鑑
      定，據鑑定報告指出：樑有連續性之撓曲裂縫出現，裂縫
      寬度於0.3mm-0.4m m之間有24處，屋頂頂面亦出現0.2mm-
      0.4 mm之間之裂縫，牆面則有0.3mm-1.5mm 之間之裂縫共
      約30處龜裂損壞發生。另於同年12月5 日向中和市調解委
      員會申請作第3 次調解，因被上訴人主張因上訴人房屋整
      修工程增加磚牆之樓層載重，依鑑定結果顯示，約為原來
      之兩倍致造成被上訴人第3 樓層房屋損壞，故要求上訴人
      應對被上訴人房屋所有損壞部分負責修護並回復原狀，但
      上訴人僅願給付新台幣（下同）20,000元予被上訴人作為
      慰問金，因此調解不成立。嗣於鈞院審理中，因上訴人爭
      執上開財團法人中華營造基金會之鑑定結果，遂再囑託臺
      灣省土木技師公會就系爭3 樓房屋損壞之原因及修復費用
      做鑑定，經鑑定結果認定：4 樓房屋增建磚牆隔間所增加
      之載重對下層版結構有影響其撓度變形，且因4 樓房屋
      增建磚牆隔間時並未對3 樓房屋做現況鑑定，因本案無3
      樓房屋之現況鑑定，故3 樓房屋室內裂隙應由4 樓負責修
      復，修復費用為111964元。是故上訴人在4 樓房屋增建磚
      牆隔間，已對被上訴人所有3 樓房屋造成損害，基於民法
      第767 條所有權妨害除去請求權之規定，被上訴人自得請
      求上訴人拆除，如由被上訴人代為拆除時，應給付被上訴
      人拆除費47,250元。另因上訴人於4 樓房屋進行增建磚牆
      隔間工程時並未對3 樓房屋做現況鑑定，故3 樓房屋之損
      害，均為上訴人上開施工所導致，依民法第184 條及第19
      1 條規定，被告自負有賠償之責，至所需之修復費用，因
      該鑑定認定所需之修復費用111,964元偏低，且漏列於97
      年8 月12日所具「鑑定書內容表示意見狀」附件估價單之
      修理項目及費用共188,550 元，合計為300,514 元。爰依
      上開民法規定提起本訴，聲明：求為判決：1.上訴人應將
      4 樓房屋內如臺灣省土木技師公會（97）省土技字第4280
      號評估鑑定報告書第11頁紅線所示磚牆隔間拆除；2.上訴
      人應將上開評估鑑定報告書第24頁至第25頁所示之15項損
      害及如97年8 月12日所具「鑑定書內容表示意見狀」附件
      估價單之修理項目修復。
（二）按「室內裝修：係指固著於建築物構造體之天花板、內部
      牆曲或高度超過1.2 公尺固定於地板之隔屏之裝修工程或
      分間牆之變更。」、「室內裝修施工，應由有專業施工技
      術人員之營造業或室內裝修業為之。」，建築物室內裝修
      管理辦法第3 條第1 款及第4 條第2 項均有明文規定。查
      上訴人陳稱伊於94年4 月即完成磚砌建造隔間，然建築物
      室內裝修管理辦法係依建築法第77條之2 第4 項授權訂定
      ，並於85年間公佈實施，上訴人為室內隔間裝修並未委請
      有專業施工技術人員之營造業或室內裝修業為之，顯已違
      反建築法相關規定，至於內政部96年2 月26日台內營字第
      096080083 4 號令，僅係內政部就室內裝修是否應經主管
      機關先行審查核可，始得由管造業或室內裝修業進行施工
      的審查範圍，並非謂室內裝修不必受建築法相關規範。故
      上訴人任意以磚牆隔間造成被上訴人房屋損害，顯然已違
      反保護他人之法律，被上訴人自得依民法第184 條、191
      條之規定請求回復原狀，並依民法第767 條規定請求除去
      侵害。
二、上訴人於原審則聲明請求駁回上訴人之訴，並略以下列各語
    置辯：
（一）上訴人於96年2 月8 日曾致電內政部營建署建管組請求出
      示建築法規，但獲致答覆為：建築法規對於房屋之隔間等
      並無規範，並且強調使用磚砌牆比木材牆壁更具防火效果
      ，上訴人屋內使用磚砌隔間，在工程中並未觸及房屋的鋼
      筋結構，同時也未違反建築法規，並且依據「公寓大樓管
      理條例」中的「住戶之權利義務」規範，本人對於所區分
      權專有部分，有權利自由使用、收益、處分，被上訴人根
      本沒有立場干涉和指控。
（二）上訴人之房屋本來是用木板隔間，2 年前才用磚牆隔成4
      間，系爭房屋之屋齡約30年了，因為是老房子，所以牆壁
      容易裂。兩造協調時有說可以請專業的師父來看，如果是
      上訴人所造成，上訴人願意負責，也可以請被上訴人自己
      找人來看，如果修理的費用合理，上訴人亦願負擔。而依
      內政部營建署書函說明：二、…，本部並於96年2 月26日
      以台內營字第0960800834號令，指定非供公眾使用建築物
      之集合住宅與辦公廳，應申請建築物室內裝修審查許可之
      範圍。但上訴人係於94年4月即完成磚砌建造隔間，當時
      「建築法」尚未規定必須申請「建築物室內裝修審查許可
      」。另有關磚砌隔間「太重」？何謂屋齡「老舊」？因「
      建築法」沒有定義，因此「內政部營建署」無從答覆。
（三）有關本案整體鑑定過程，分別自「中華營建基金會」、「
      臺灣省建築師公會」以及目前之「臺灣省土木技師公會」
      得知，鑑定人僅憑藉個人之主觀判斷，即分別以「研判」
      、「評估」等含混用詞作為結論，鑑定結果自然有失公正
      與客觀。
三、原判決對於被上訴人之請求，判決「1.上訴人應將坐落於臺
    北縣中和市○○○段第5624建號、門牌號碼為臺北縣中和市
    ○○街109 巷15之3 號4 號房屋內如台灣省土木技師公會（
    97 ） 省土技字第4280號評估鑑定報告書第十一頁紅線所示
    之磚牆隔間拆除；2.上訴人應將被上訴人所有坐落於臺北縣
    中和市○○○段第5623建號、門牌號碼為臺北縣中和市○○
    街109巷15之2號3號房屋內如臺灣省土木技師公會（97）省
    土技字第4280號評估鑑定報告書第二十四頁至第二十五頁所
    示之十五項損害修復」，並駁回被上訴人其餘之訴，上訴人
    就其不利部分不服，提起上訴（被上訴人就其不利部分，則
    未據聲明不服而已確定）。被上訴人於本院上訴審聲明請求
    駁回上訴人之上訴，除引用於原審所為陳述外，另補充如下
    ：
（一）茲據上訴人所提民事補呈上訴理由狀第二點所載，就原審
      所囑託鑑定單位即臺灣省土木技師公會所作之鑑定報告，
      上訴人已自承該鑑定書之報告書理當可以作為本件兩造損
      害賠償事實認定依據，故上訴人於上訴書狀對於鑑定人所
      為之鑑定書內容應不得再有意見。
（二）查上訴人為室內隔間裝修並未委請有專業施工技術人員之
      營造業或室內裝修業為之，顯已違反建築物室內裝修管理
      辦法第3 條第1 款及第4 條第2 項: 「室內裝修：係指固
      著於建築物構造體之天花板、內部牆面或高度超過一點二
      公尺固定於地板之隔屏之裝修工程或分間牆之變更」、「
      室內裝修施工，應由有專業施工技術人員之營造業或室內
      裝修業為之」之規定。又建築物室內裝修管理辦法係依建
      築法第77條之2 第4 項授權訂定，建築法第77條之2 其立
      法理由為「為加強室內裝修之管理，爰明定建築物室內裝
      修遵守之規定，以確保公共安全」，故上訴人顯已違反保
      護他人之法律，其佯稱將其室內隔為四個套房並無違法云
      云，顯不足採。
（三）再據鑑定人之鑑定報告書第十一有關鑑定結果（一）「損
      害責任研判及依據」，此係鑑定人就3 樓被上訴人所有房
      地受有損害，依其專業所為之『研判』及『依據』，故其
      第1 點明確載明「從原始結構計算書（詳附件五之三）看
      出3F樓板其設計載重為500KG\m 其15-3號4F增建磚牆隔間
      所增加之載重為260KG\m 雖然在500KG\m 範圍內對下層樑
      版結構是有影響其撓度變形，經分析結果該撓度變形不影
      響解構安全（詳附件五之四）」云云，足知被上訴人所有
      系爭房地樓版之損害，確係因上訴人違法將四樓隔為四間
      套房所致，此再從該鑑定書附件五之四第3 點：「三樓主
      樑樑體分析，4F增加磚牆載重對3F縱向樑影響較小，因為
      該樑下方均有隔間牆支撐，橫向主樑影響較大，因為橫向
      樑僅少部分有隔間牆支撐，現保守、、、」云云，亦徵被
      上訴人3 樓房屋所受損害之原因，確為上訴人違法增建隔
      間牆所致，不論對於縱向樑或橫向樑均有影響，且上訴人
      至今仍未拆除其磚牆隔間，該影響一直持續侵害被上訴人
      之權利，雖然目前對於整體結構安全上無影響（是否影響
      結構安全與是否已經侵害被上訴人所有房屋系二事，不容
      混為一談），惟被上訴人之房屋現在所受損害較之前起訴
      時所受害之程度，已經日趨嚴重龜裂處更加擴大，龜裂處
      之天花板水泥逐漸剝落，如不能馬上排除侵害，恐將來根
      本無法挽救，甚至造成生命安全受有侵害之虞。
（四）又查，鑑定報告書所稱：「依據臺灣省土木技師公會建築
      物損鄰鑑定手冊及縣市政府建管行政規定，建築物增建或
      整修前對樓上、樓下作現況鑑定。『作為施工作業是否損
      鄰之比對依據』」，上訴人如果依法請專業之營造業或室
      內裝修業，依建築法相關規定合法申請縣府核准施作，必
      定會事先就樓上、樓下作現況鑑定，以確保建築物之安全
      ，惟因上訴人違法在先而未委請合法專業之營造業或室內
      裝修業，核上訴人之行為已經該當民法第184 條第2 項之
      規定，被上訴人所受損當係上訴人之過失所致，無庸置疑
      。被上訴人房屋雖經921 地震，當時亦無發生龜裂等情形
      ，且被上訴人之房屋所受之損害係在室內，根本無所謂的
      自然風化之問題，上訴人所稱未考量921 地震及自然風化
      之問題云云，顯然與本件訴訟毫無關聯。
四、上訴人就其敗訴部分提起上訴，其上訴聲明為：1.原審判決
    不利於上訴人部分與該部分假執行宣告均廢棄；2.上揭廢棄
    部分，被上訴人在第一審之訴駁回，除引用於原審所為陳述
    外，另補充如下：
（一）查原審據依臺灣省土木技師公會97年7 月17日作成評估鑑
      定報告書十一鑑定結果，而認定上訴人增建磚牆隔間所增
      加之載重為260 ㎏/m2 ，雖然是在500 ㎏/m2 之安全範圍
      內，但仍影響下層樑版結構之撓度變形，是故上訴人在4
      樓房屋增建磚牆隔間，已對被上訴人所有3 樓房屋造成影
      響。而判決上訴人敗訴，惟查原審此判決顯然認定事實有
      誤，且有偏頗被上訴人。
（二）查兩造既於97年3 月25日原審言詞辯論期日同意原審囑託
      鑑定單位鑑定3 樓房屋龜裂及下陷原因，經原審委請臺灣
      省土木技師公會鑑定，並於97年7 月17日作成評估鑑定報
      告書，因此該鑑定報告書理當可以作為本件兩造損害賠償
      事實認定依據，兩造對此應無異議，此先為敘明。
（三）復查被上訴人在原審既以民法第767 條規定為訴訟標的，
      主張除去妨害請求權（即民法第767 條中段），然依臺灣
      省土木技師公會作成之評估鑑定報告書十一、鑑定結果明
      載：「損壞責任研判即依據：１、從原始結構對計算書看
      出3F樓板其設定載重為500 ㎏/m2 其15－3 號4F增建磚牆
      隔間所增加之載重為260 ㎏/m2 ，雖然在500 ㎏/m2 範圍
      內，對下層樑版結構是有影響其撓度變形，經分析結果該
      撓度變形不影響結構安全」云云，並舉該書附件5 之4 鑑
      定標的物4 樓增加載重結構撓度應力分析結果為據），以
      證明4F增建磚牆隔間所增加之載重不影響3 樓樑版結構安
      全。該分析書除第1 小點除明載增加砌磚磚牆重量之計算
      方式外，另第3 小點又明載：「三樓主樑樑體分析，4F增
      加磚牆載重對3F縱向樑影響較小，因為該樑下方均有隔間
      牆支撐，橫向主樑影響較大，因為橫向樑僅少部分有隔間
      牆支撐，現保守考量橫向主樑均無隔間牆支撐時，其變形
      影響為1.0 ㎝，小於標準變形差1.7 ㎝，因此4F增加磚牆
      載重事實上對3F樑、版、牆等，結構應無影響」，並又列
      舉其計算方式為佐據。顯見上訴人4 樓增加磚牆載重對3
      樓樑、版、牆結構安全皆無影響。據此上訴人依民法第76
      5 條規定行使4 樓房屋所有權，在房屋內砌磚隔間，並無
      妨害被上訴人3 樓房屋所有權之圓滿狀態，顯可確認。絕
      非原審另以上訴人在96年3 月30日所具答辯狀附件2 ，所
      提出之厚昇工程顧問公司房屋安全鑑定報告書內鑑定結果
      第（四）項之記載，並未具體鑑定所增加房間隔間牆重量
      若干，自難認被告（即上訴人）就此抗辯已盡證之責云云
      等錯誤認定，而得以認為上訴人4 樓砌磚隔間已致被上訴
      人房屋之結構安全受影響而妨害其所有權之行使。原審據
      此錯誤認定判決上訴人敗訴，並諭飭上訴人應拆除4 樓所
      砌之隔間磚牆，令人不服。
（四）再原審又以臺灣省土木技師公會評估鑑定報告書十一、鑑
      定結果：「（一）損害責任研判及依據：２、國光街15－
      2 號4F於增建磚牆隔間時應對樓下3F房屋做室內現況鑑定
      ，本案所取得資料中並無對3F房屋增建事前作室內現況鑑
      定，依據臺灣省土木技師公會建物損鄰鑑定手冊及縣市政
      府建管行政規定，建築物於增建或整修前對樓上、樓下作
      現況鑑定。作為施工作業是否損鄰之比對依據，本案無3
      樓現況鑑定，因此3 樓室內裂隙應由同號4 樓負責修復。
      」云云，認定上訴人應依該公會鑑定報告書第24頁至第25
      頁所列示之15項損害之鑑定結果，依該鑑定報告書第5 頁
      所示修復方式，賠償被上訴人修復費用111,964 元，而判
      決上訴人敗訴。惟查該公會之修復評估僅是就上訴人在為
      4 樓房屋內部磚牆隔間前，未事前對3 樓房屋之室內作現
      況鑑定，以致無法比對而確認3 樓房屋之損害是由上訴人
      在4F砌磚隔間所造成，而作出此推定應由上訴人負修復之
      建議，並非表示被上訴人3 樓房屋之損害確由上訴人4 樓
      施工所造成。再者該公會之修復評估亦僅是就3 樓房屋在
      鑑定當時所存在之損害加以評估，惟對於被上訴人房屋已
      年屆30年以上屋齡，因歲月長期自然風化之毀損及歷經92
      1 等數次重大地震所造成之天然災損皆未能評估在內。因
      此原審責由上訴人負責賠償111,964 元修復被上訴人房屋
      之損害直至無損壞狀態，毫無估計被上訴人應自我承擔之
      自然風化毀損及不可抗力之天然災損之責，其判決對上訴
      人而言顯然不公，而令人不服。
（五）本件被上訴人主張其房屋受損害係因上訴人樓上裝潢成套
      房所造成，然未見被上訴人就其損害與上訴人之裝潢工程
      施工具有因果關係提出證明：
    1.查本件上訴人施作裝潢工程並未致被上訴人房屋結構受有
      影響，已於98年1月6日上訴理由中詳敘，不再贅述。
    2.查臺灣省土木技師公會以上訴人施作裝潢工程前，未事前
      對3 樓房屋（即被上訴人房屋）之室內作現況鑑定，以致
      無法比對而確認作對鄰損依據（此鑑定文句見該公會鑑定
      報告第4 頁）。因此依臺灣省土木技師公會建物鄰損鑑定
      手冊及縣市政府營建管行政規定，認為在無3 樓現況鑑定
      下，推認3 樓室內裂隙應由上訴人負責修復。惟查上述該
      公會鑑定手冊及縣市政府相關建管行政規定，僅是在作為
      鑑定機關鑑定時便宜作業依據。然此對於損害結果發生之
      因果關係卻無法作出真正科學之鑑定，此由該公會自我承
      認無相關證據作為判斷上訴人之施工作業是否鄰損之比對
      依據得以證明。
    3.再查上述臺灣省土木技師公會之推定式認定，僅能作為本
      案損害賠償之參酌，惟因推定之法律關係或法律事實，應
      以法律規定為限，不得任意創設。上（二）所述該公司鑑
      定手冊及縣市政府相關建管行政規定並非法律，該推定不
      得作為上訴人確有加害於被上訴人之事實認定。被上訴人
      既執意主張其屋之損害是由上訴人施工所造成，然卻未見
      其就所受損害與上訴人之施工間具有因果關係舉證證明其
      實，被告空言泛指之主張應無理由。
（六）查被上訴人主張上訴人違反建築物室內裝修管理辦法第3
      條第1 款及第4 條第2 項及其法源建築法第77條之2 第4
      項之規定而認為上訴人有違反保護他人之法律，此點上訴
      人否認，應由被上訴人負舉證責任。再查被上訴人所指行
      政命令之法源即建築法第77條之2 其立法理由明文載明係
      基於維護公共安全而為此授權訂定。惟查上訴人之施工裝
      潢，並無影響被上訴人房屋之結構安全，易言之，對被上
      訴人之房屋結構安全根本不影響，更遑論對公共安全有所
      影響，因此被上訴人指訴上訴人違反保護他人之法律顯然
      不通，而無理由。
（七）被上訴人認為是否影響結構安全與是否已經侵害被上訴人
      所有房屋係二事，而主張其房屋因上訴人4 樓房屋施工致
      房屋受有損害上訴人並無違反保護他人之法律行為，其主
      張應無理由。如前所述，被上訴人至今未就其房之損害與
      上訴人之施工是否具有因果關係負舉證之責任，空言受上
      訴人侵害，其訴應無理由。再土木技師公會既然鑑定上訴
      人房屋施工後對被上訴人之房屋結構安全無影響。則表示
      上訴人之施工並無破壞兩造間房屋安全結構。在上訴人未
      對被告自我管轄範圍內之3 樓房屋空間內直接施工之情況
      下，當然不可能對被上訴人之3 樓房屋造成損害，若被上
      訴人主張上訴人施工對其房屋造成損害，仍應由被上訴人
      負舉證之責，而非空言主張。再被上訴人一直主張上訴人
      之磚牆隔間過重，對其房屋結構安全造成損害，惟查依土
      木技師公會鑑定報告附件五之四鑑定標的物4 樓增加載重
      結構撓度應力分析書明載「．．因為橫向樑僅少部分有隔
      間牆支橕，現保守考量橫向樑均無隔間牆支橕時，其變形
      影響為：實度取平均值為2.5m．．主樑樑件變形為1.0cm
      ，小於標準變形差1.7cm ，因此4 樓增加磚牆載重事實上
      對３樓樑、板、牆等，結構應無影響」云云所載，可以得
      知在土木技師公會在最保守估算鑑定下，上訴人施作磚牆
      隔間裝潢對被上訴人3 樓房屋之樑、板、牆皆無影響，被
      上訴人又何因上訴人施工而受損害之有？復查被上訴人主
      張上訴人將4 樓房屋隔成4 間套房而涉有違法，惟查在96
      年2 月26日以前內政部對於房屋使用人之裝潢隔間施工工
      程皆未管制，且建築法規亦未限制。直至96年2 月26日以
      後，內政部方以行政命令限制某此特定方式之裝潢隔間，
      惟上訴人之施工是發生在94年3 月初，不應受上述行政命
      令之管制。故上訴人之施工裝潢並無違法之處。嗣又經由
      卷內鑑定書所附相片查知被上訴人之房間內亦皆以磚牆裝
      潢隔間，姑不論其對2 樓房屋結構安全是否造成危險及就
      上訴人經鑑定不會對其3 樓房屋造成結構安全等等之情況
      下，為何被上訴人可以在其房屋內以磚牆隔間，而獨不准
      上訴人在自我房間內磚牆隔間，更何況目前一般住宅為房
      屋隔音效果，皆採磚牆隔間，而且房屋建築結構均有承載
      磚牆隔間能力之設計情況下，為何被上訴人會窮追猛打似
      的反對上訴人以磚牆隔間，結論莫非被上訴人具有只准周
      官放火，不准百姓點燈的怪異心態？其訴應無理由。
五、本件被上訴人起訴主張上訴人將系爭4 樓房屋房屋隔間成4
    間磚砌套房出租，因上訴人施工所使用建材過重，致被上訴
    人房屋屋頂頂面、牆面、樑等多處均造成龜裂等節，業據提
    出建築改良物所有權狀、連署書、臺北縣政府函、調解不成
    立證明書、財團法人中華營建基金會鑑定報告書等件為證，
    而上訴人對於其於所有4 樓房屋內增建磚砌隔間之事並不爭
    執，惟則否認增建磚牆隔間造成3 樓房屋之損壞，並以前詞
    置辯，是本件所應審究者，乃在於上訴人增建之磚砌隔間，
    是否為3 樓房屋屋頂頂面、牆面、樑等多處均造成龜裂之原
    因？如是，上訴人是否應將被上訴人3 樓房屋損害處回復原
    狀？有無拆除之必要？茲分別敘述如下。
六、查兩造就上訴人於其所有系爭4 樓房屋增建之磚砌隔間，是
    否為被上訴人所有系爭3 樓房屋屋頂頂面、牆面、樑等多處
    均造成龜裂之原因乙節，業於原審之97年3 月25日言詞辯論
    期日，同意由原審囑託鑑定單位鑑定3 樓房屋房屋龜裂及下
    陷之原因，並經原審委請臺灣省土木技師公會進行鑑定，該
    公會且於97年7 月17日作成評估鑑定報告書，該評估鑑定報
    告書十一、鑑定結果係認「（一）損壞責任研判及依據：1.
    從原始結構計算書看出3F樓板其設計載重為5OOkg/m2其15-3
    號4F增建磚牆隔間所增加之載重為260kg/m2，雖然在500kg/
    m2範圓內，對下層樑版結構是有影響其撓度變形，經分析結
    果該撓度變形不影響結構安全。2.國光街15-2號4F於增建磚
    牆隔間時應對樓下3F房屋做室內現況鑑定，本案所取得資料
    中並無對3F房屋增建事前作室內現況鑑定，依據臺灣省土木
    技師公會建物損鄰鑑定手冊及縣市政府建管行政規定，建築
    物於增建或整修前對樓上、樓下作現況鑑定。作為施工作業
    是否損鄰之比對依據，本案無3 樓現況鑑定，因此3 樓室內
    裂隙應由同號4 樓負責修復」等情，有該公會97年7 月17日
    評估鑑定報告書1 份在卷可參，足認上訴人增建磚牆隔間所
    增加之載重為260kg/m2，雖然是在500kg/m2之安全範圍內，
    但仍影響下層樑版結構之撓度變形，是故上訴人在系爭4 樓
    房屋增建磚牆隔間，已對被上訴人所有之系爭3 樓房屋造成
    影響至明。
七、再按「土地上之建築物或其他工作物所致他人權利之損害，
    由工作物之所有人負賠償責任。但其對於設置或保管並無欠
    缺，或損害非因設置或保管有欠缺，或於防止損害之發生，
    已盡相當之注意者，不在此限」，民法第191 條定有明文。
    又「民法第191 條第1 項所謂之土地上之工作物，係指以人
    工作成之設施，建築物係其例示。而建築物內部之設備如天
    花板、樓梯、水電配置管線設備等，屬建築物之成分者，固
    為建築物之一部，應包括在內」，最高法院著有95年度台上
    字第310 號判決可資參照。則查：
（一）本件上訴人在其所有系爭4 樓房屋增建之磚砌隔間，為以
      人工作成之設施，應屬民法第19 1條第1 項所謂之土地上
      之工作物，若其設置，對他人之權利造成損害，工作物所
      有人即上訴人除能依上開法條但書情形舉證免責外，應依
      法推定有過失而負有賠償責任。而查，上訴人在系爭4 樓
      房屋增建磚牆隔間，已對被上訴人所有3 樓房屋造成影響
      ，業如上述，且經原審囑託臺灣省土木技師公會鑑定結果
      ，3 樓房屋確有如評估鑑定報告書第24頁至第25頁所示之
      15項損害，有上述評估鑑定報告書1 份在卷可按，是上訴
      人雖另提出厚昇工程顧問有限公司之房屋安全鑑定報告書
      以證明於上開工作物之設置或保管並無欠缺，或損害非因
      設置或保管有欠缺，或於防止損害之發生，已盡相當之注
      意等語，然細繹該鑑定報告書之前言，係上訴人於標的物
      （即4 樓房屋）內因裝修之需要，而進行前陽台外牆拆除
      ，為瞭解牆壁拆除對結構安全之影響而進行鑑定，並非就
      上訴人在4 樓房屋內增建4 間套房所增加隔間牆對結構安
      全之影響所為，且鑑定結果第（四）項雖記載：另因裝修
      增加房間，以1/2 Ｂ磚牆為隔間牆，會增加樓層載重，但
      建築結構梁柱應力主要由地震力控制，所增加之隔間牆自
      重對梁應力增加有限，應不影響結構安全，但並未具體鑑
      定所增加房間隔間牆之重量若干，自難認上訴人就此抗辯
      已盡舉證之責，且上訴人雖質疑臺灣省土木技師公會之鑑
      定結果，然則未舉證以實其說，尚難認其主張為可採，揆
      諸前開規定，上訴人自應對被上訴人所有3 樓房屋之損害
      負賠償責任，是被上訴人主張其損害與上訴人之裝潢工程
      施工具有因果關係，自屬有據。
（二）復按因故意或過失，不法侵害他人之權利者，負損害賠償
      責任；負損害賠償責任者，除法律另有規定或契約另有訂
      定外，應回復他方損害發生前之原狀，民法第184 條第1
      項、第213 條第項分別定有明文。則查，本件原審囑託臺
      灣省土木技師公會就系爭3 樓房屋損壞之原因及修復項目
      進行鑑定，其鑑定結果已認定：4 樓房屋增建磚牆隔間所
      增加之載重對下層版結構有影響其撓度變形，且因4 樓
      房屋增建磚牆隔間時並未對3 樓房屋做現況鑑定，因本案
      無3 樓房屋之現況鑑定，故3 樓房屋室內裂隙應由4 樓負
      責修復，其修復項目則如評估鑑定報告書第24頁至第25頁
      所示之15項之損害等情，是故上訴人在其所有系爭4 樓房
      屋增建磚牆隔間，因而造成被上訴人所有3 樓房屋如評估
      鑑定報告書第24頁至第25頁所示之15項損害，自應予以修
      繕以回復原狀。
八、又被上訴人固主張上訴人增建之磚砌隔間因造成其所有系爭
    3 樓房屋之損害，而依民法第767 條之規定，請求上訴人將
    隔間予以拆除等語，惟查，本件上訴人於其所有之系爭4 樓
    房屋增建磚砌隔間，雖造成被上訴人所有系爭3 樓房屋之上
    開損害，然上訴人係於所有之房屋內增建磚牆隔間，而非占
    用被上訴人所有之房屋以增建磚牆隔間，尚難認為係無權占
    有或妨害其所有權，所為已與民法第767 條之規定尚不相符
    ，況依上述評估鑑定報告書之內容，亦認「（一）損壞責任
    研判及依據：1.從原始結構計算書看出3F樓板其設計載重為
    5OOkg/m2其15-3號4F增建磚牆隔間所增加之載重為260kg/m2
    ，雖然在500k g/ m2範圓內，對下層樑版結構是有影響其撓
    度變形，經分析結果該撓度變形不影響結構安全‧‧‧‧」
    等語明確，則上訴人於所有之房屋內增建磚牆隔間，雖造成
    被上訴人房屋之系爭損害，然其所為既非無權占有且尚不影
    響結構安全，僅須加以修復即可，尚難認有何妨害其所有權
    之行使，是被上訴人依民法第767 條之法律關係，請求上訴
    人將其所有之系爭4 樓房屋隔間予以拆除，尚屬無據，其此
    部分之請求，即無理由。至上訴人於其所有之系爭4 樓房屋
    增建磚砌隔間，有無違反相關建築法規，乃行政手續是否完
    備，及可否免遭建築管理機關取締之問題，究與被上訴人是
    否得依法請求上訴人拆除，尚無必然關係。
九、綜上所述，上訴人在4 樓房屋增建如評估鑑定報告書第11頁
    紅線所示之磚牆隔間，已對被上訴人所有3 樓房屋造成如臺
    臺灣省土木技師公會評估鑑定報告書第24頁至第25頁所示之
    15項損害，上訴人復未舉證證明對於上開工作物之設置或保
    管並無欠缺，或損害非因設置或保管有欠缺，或於防止損害
    之發生，已盡相當之注意，自應對被上訴人所有3 樓房屋之
    損害負回復原狀加以修復之賠償責任，至被上訴人逾此本於
    民法第76 7條規定所為請求上訴人將其所有之系爭4 樓房屋
    隔間予以拆除之部分，為無理由，應予駁回。原審就超過上
    開應准許部分，為上訴人敗訴之判決，並為假執行之宣告，
    自有未洽。上訴意旨就此部分指摘原判決不當，求予廢棄改
    判，為有理由。至於上開應准許部分，原審判命上訴人給付
    ，並為假執行之宣告，核無違誤，上訴意旨，就此部分，仍
    執陳詞，指摘原判決不當，求予廢棄，為無理由，應駁回其
    上訴。
十、本件事證已臻明確，兩造其餘攻擊防禦方法及所舉未經援用
    之證據，經本院斟酌後，認為均不足以影響本判決之結果，
    爰不一一論述，併此敘明。
據上論結，本件上訴為一部有理由，一部無理由，依民事訴訟法
第436 條之1 第3 項、第450 條、第449 條第1 項、第79條，判
決如主文。
中    華    民    國    98    年    5     月    20    日
                  民事第三庭    審判長法  官  朱耀平
                                      法  官  劉以全
                                      法  官  邱靜琪
以上正本證明與原本無異
本判決不得上訴
中    華    民    國    98    年    5     月    20    日
                                      書記官  鄭美莉


司法院資訊處製作；財團法人民間司法改革基金會備份。
